臺灣屏東地方法院交通事件裁定　　　　 99年度交聲字第512號
原處分機關　交通部公路總局高雄區監理所屏東監理站
異　議　人
即受處分人　施文亮
上列受處分人因違反道路交通管理處罰條例事件，對於交通部公
路總局高雄區監理所屏東監理站民國99年11月29日所為之處分（
原處分案號：屏監違字第裁82-V00000000號）聲明異議，本院裁
定如下：
    主  文
原處分撤銷。
施文亮汽車駕駛人，駕駛汽車經測試檢定酒精濃度超過規定標準
因而致人受傷，應吊扣普通小型車駕駛執照貳年及應參加道路交
通安全講習。
    理  由
一、原處分意旨略以：異議人即受處分人施文亮於民國98年8 月
    8 日20時10分許，駕駛車牌號碼PX-4157 號自用小客車，行
    經屏東縣屏東市○○路與公園西路口時，因有汽車駕駛人酒
    精濃度超過規定標準因而致人受傷之違規事實，為警掣單舉
    發，嗣原處分機關即交通部公路總局高雄區監理所屏東監理
    站認異議人上開情形，違反道路交通管理處罰條例第35條第
    1 項第1 款規定，裁處罰鍰新臺幣（下同）49,500元，並依
    同條例第68條第2 項、第24條第1 項第2 款規定裁處吊扣異
    議人普通大貨車駕駛執照24個月，並應參加道路交通安全講
    習等語。
二、聲明異議意旨略以：伊於98年8 月8 日下午8 時10分，駕駛
    車牌號碼PX-4157 號自用小客車，因大雨視線不良，不慎追
    撞前方停等紅綠燈之車輛，致被害人車輛損壞，但決無人受
    傷，此乃交通警察筆誤，若有人受傷，怎會無人提告，且本
    件業經臺灣屏東地方法院檢察署檢察官為緩起訴處分確定，
    伊亦遵循檢察官之命令繳納60,000元予財團法人臺灣更生保
    護會，應可抵銷屏東監理站之裁罰，基於一事不二罰，請求
    撤銷原處分，諭知免罰之裁定等語。
三、按「汽車駕駛人有下列情形之一者，不得駕車：．．二、飲
    用酒類或其他類似物後其吐氣所含酒精濃度超過每公升○‧
    二五毫克或血液中酒精濃度超過百分之○‧○五以上。」、
    「汽車駕駛人，有下列情形之一者，應接受道路交通安全講
    習：．．二、有第三十五條第一項規定之情形。」、「汽車
    駕駛人，駕駛汽車經測試檢定有下列情形之一者，處新臺幣
    一萬五千元以上六萬元以下罰鍰，並當場移置保管該汽車及
    吊扣其駕駛執照一年；因而肇事致人受傷者，並吊扣駕駛執
    照二年．．：一、酒精濃度超過規定標準。」，此道路交通
    安全規則第114 條第2 款、道路交通管理處罰條例第24條第
    1 項第2 款、第35條第1 項第1 款分別定有明文。經查：
（一）關於裁處異議人罰鍰處分部分：
 1、依94年2 月5 日公布，於95年2 月5 日施行之行政罰法第26
    條規定：「一行為同時觸犯刑事法律及違反行政法上義務規
    定者，依刑事法律處罰之。但其行為應處以其他種類行政罰
    或得沒入之物而未經法院宣告沒收者，亦得裁處之。前項行
    為如經不起訴處分或為無罪、免訴、不受理、不付審理之裁
    判確定者，得依違反行政法上義務規定裁處之。」即所謂一
    事不二罰原則，究其立法理由，一行為同時觸犯刑事法律及
    違反行政法上義務規定時，由於刑罰與行政罰同屬對不法行
    為之制裁，而刑罰之懲罰作用較強，故在處罰目的相同且處
    罰方式相同時，若依刑事法律處罰，即足資警惕時，實無一
    事二罰再處行政罰之必要；且刑事法律處罰，由法院依法定
    程序為之，較符合正當法律秩序，應予優先適用，但罰鍰以
    外之沒入或其他種類行政罰，因兼具維護公共秩序之作用，
    為達行政目的，行政機關仍得併予裁處。次按檢察官之緩起
    訴處分於緩起訴期間內，有下列情形之一者，檢察官得依職
    權或依告訴人之聲請撤銷原處分，繼續偵查或起訴：於期間
    內故意更犯有期徒刑以上刑之罪，經檢察官提起公訴者。緩
    起訴前，因故意犯他罪，而在緩起訴期間內受有期徒刑以上
    刑之宣告者。違背第253 條之2 第1 項各款之應遵守或履行
    事項者，刑事訴訟法第253 條之3 第1 項定有明文。據此可
    徵經檢察官為「緩起訴」處分者，於「緩起訴」之猶豫期間
    內，最終是否會被檢察官提起公訴，猶懸而未定，亦即「緩
    起訴」處分於猶豫期間內尚未具有實質之確定力，檢察官仍
    得根據上開規定依職權或依告訴人之聲請，將被告「緩起訴
    」處分撤銷。而行政罰法第26條明定一事不二罰原則，且應
    受行政罰之行為如經不起訴處分或為無罪、免訴、不受理、
    不付審理之裁判「確定」者，始得依違反行政法上義務規定
    裁處之，並未包括「緩起訴」處分在內，雖「緩起訴」處分
    之最終使被告免於刑事訴追之效果與「不起訴」處分之效果
    相同，惟依行政罰法第26條第2 項之立法意旨，亦必須待緩
    起訴處分實質確定時，被告才最終地確定免於受刑事訴追，
    原處分機關始得為行政裁罰，亦即在緩起訴期間內即猶豫期
    間期滿前，該緩起訴處分仍有被撤銷之可能，此時原處分機
    關若依法為行政裁決，將使受處分人有同時遭受行政處罰及
    刑事訴追之危險，顯與行政罰法第26條規定之立法意旨相違
    背。且檢察官為緩起訴處分時，依刑事訴訟法第253 條之2
    第1 項規定對被告所為之指示及課予負擔，此等命令名義上
    雖非刑罰，但仍是一種特殊之處遇措施，造成被告之財產減
    少或義務增加，具有實質刑事處罰之效果，與刑事制裁無異
    ，性質上可謂刑事處分，而緩起訴制度雖以特別預防為優先
    考量，但在具體個案決定上，實亦達到一般預防的作用及報
    應理念，基於一行為不二罰原則，受處分人如已就其行為受
    到附條件為捐款命令之緩起訴處分，自不應因同一行為再受
    到國家課以行政罰鍰之處罰。
 2、另觀以94年12月18日增訂公布，並於95年7 月1 日施行之道
    路交通管理處罰條例第35條第8 項規定：「前項汽車駕駛人
    ，經裁判確定處以罰金低於本條例第92條第3 項所訂最低罰
    鍰基準規定者，應依本條例裁決繳納不足最低罰鍰之部分。
    」。又違反道路交通管理處罰條例之酒後駕車行為人，如其
    因同一行為所受之罰金刑事處罰低於主管機關依該條例第92
    條第3 項所定之最低罰鍰基準規定（指違反道路交通管理事
    件統一裁罰基準表）時，主管機關仍得裁處該行為人不足部
    分之罰鍰。再者，如一方面認為行為人依檢察官緩起訴處分
    命令而為金錢給付，與受刑事處罰無異，依行政罰法第26條
    之規定，監理機關不得再行裁罰；一方面卻又認為該等金錢
    給付不屬於道路交通管理處罰條例第35條第8 項所定罰金，
    無需依該項規定補繳不足最低罰鍰部分之差額，理由顯有矛
    盾，且若緩起訴捐款金額低於最低罰鍰金額，亦有失公平。
    故檢察官為緩起訴處分並命向公益團體捐款者，其捐款解釋
    上亦屬上開道路交通管理處罰條例第35條第8 項所規定之罰
    金，監理機關雖不得再為行政裁罰，惟若行為人所支付之緩
    起訴處分金，未達依道路交通管理處罰條例第92條第3 項授
    權所訂「違反道路交通管理事件統一裁罰基準表」之最低罰
    鍰基準規定者，依該條例第35條第8 項之規定，即須補繳不
    足最低罰鍰之部分，始為適法（臺灣高等法院暨所屬法院97
    年度法律座談會提案第39號、臺灣高等法院暨所屬法院98年
    度法律座談會提案第20號、第23號研討結果可供參酌）。
 3、查本件異議人於上揭時、地因有汽車駕駛人酒精濃度超過規
    定標準因而致人受傷，為警依法掣單舉發違規，而異議人同
    一酒後駕車之行為，因同時觸犯刑法第185 條之3 之公共危
    險罪，亦遭移送臺灣屏東地方法院檢察署檢察官偵辦，經該
    署檢察官以98年度偵字第6375號為緩起訴處分，緩起訴期間
    為1 年，並應向檢察官指定之公益團體支付60,000元，嗣經
    檢察官依職權逕送再議，由臺灣高等法院高雄分院檢察署駁
    回再議而確定，該緩起訴期間已為屆滿而未經撤銷等情，有
    臺灣高等法院被告前案紀錄表、臺灣屏東地方法院檢察署檢
    察官98年度偵字第6375號緩起訴處分書、臺灣高等法院高雄
    分院98年度上職議字第4668號駁回再議處分書及華南商業銀
    行活期性存款存款憑條在卷可稽（見本院卷第11至14頁）。
    雖異議人辯稱上開酒後駕車之行為並無致人受傷，惟經本院
    調閱臺灣屏東地方法院檢察署98年度偵字第6375號全卷，其
    內所附異議人施文亮（即甲方）與相對人鄭志弘（即乙方，
    為被害人邱美玲之配偶）所訂立之和解書，內容載明「由甲
    方賠付乙方醫療費新臺幣800 元及乙方在這段期間（即修車
    期間）之租他人車費新臺幣5,000 元正，共5,800 元，由甲
    方以現金當場交付乙方收受，乙方並認無誤」（見偵卷第2
    頁），且被害人邱美玲亦於98年8 月21日警詢筆錄供述：「
    （你於何處受傷？）因為我頭暈及嘔吐，醫院認定輕微腦震
    盪」等語（見警卷第9 頁），是異議人酒後超過規定標準駕
    駛動力交通工具因而致人受傷並為警查獲之事實，堪以認定
    。是異議人對於其酒精濃度超過規定標準而駕駛動力交通工
    具之違規行為已受刑事處罰，自無再依行政罰法第26條第2
    項處以行政罰鍰之必要。原處分機關未考量上情，仍科處異
    議人罰鍰新臺幣49,500元，即有違誤，異議人就此部分聲明
    異議，為有理由。從而，應由本院將原處分此部分予以撤銷
    ，以資適法。
（二）關於裁處異議人吊普通大貨車駕駛執照24個月部分：
 1、按道路交通管理處罰條例第68條於99年5 月5 日修正，並自
    99年9 月1 日施行，而修正後之道路交通管理處罰條例第68
    條增定第2 項規定：「領有汽車駕駛執照之汽車駕駛人，除
    駕駛聯結車、大客車、大貨車外之非其駕駛執照種類之車輛
    ，違反本條例及道路交通安全規則之規定，應受吊扣駕駛執
    照情形時，無因而肇事致人受傷或重傷者，計違規點數5 點
    ，但一年內違規點數共達6 點以上或再次應受吊扣駕駛執照
    情形者，併依原違反本條例應受吊扣駕駛執照處分規定，吊
    扣其駕駛執照」。其立法理由略以：「鑒於本條例前已修正
    刪除受吊扣駕駛執照處分，吊扣各級駕駛執照之規定，為利
    明確汽車駕駛人駕駛非其駕駛執照種類之車輛，違反應受吊
    扣駕駛執照之處分處理，並在兼顧本條例立法意旨下，增訂
    第二項得緩即予吊扣而採計違規點數及駕駛人仍無改正仍再
    犯違規之應併原吊扣處罰之規定」，益徵諸汽車駕駛人違規
    駕駛而受吊扣駕駛執照處分時，僅得吊扣違規當時所駕駛車
    輛之駕駛執照，不得再擴大適用而吊扣其持有之各級車類之
    駕駛執照，至為顯明。
 2、本件異議人未持有小型車普通駕駛執照，於上揭時、地駕駛
    上開自用小客車，因酒後駕車致人受傷之違規，為警舉發等
    事實，業如前述。又本件異議人上開違規行為係發生於98年
    8 月8 日，原處分機關於99年11月29日作成裁處，自應依修
    正後之道路交通管理處罰條例第68條裁處；又異議人酒駕應
    受吊扣駕照處分並因而肇事致人受傷，不符合修正後第2 項
    記違規點數5 點而緩即予吊扣之情形，仍應即予裁處吊扣駕
    駛執照。而依前開說明，修正後道路交通管理處罰條例第68
    條之規定，既將「吊扣」等字刪除，是異議人受吊扣駕駛執
    照處分時，自不得再吊扣其持有各級車類之駕駛執照，故原
    處分機關於作成吊扣駕駛執照處分時，應就行為人所應吊扣
    之駕駛執照種類予以限定，始符合依法行政原則。而異議人
    為本件違規行為時，係駕駛自用小客車（屬普通小型車），
    揆諸前開說明，其依法所受之處分應為限制其駕駛普通小型
    車之權利，即應吊扣其小型車普通駕駛執照，自不能越級限
    制其駕駛普通大貨車之權利。是原處分機關裁處吊扣異議人
    普通大貨車駕駛執照部分，於法尚有未合。
四、又道路交通管理處罰條例第87條第1 項規定：「受處分人不
    服第8 條主管機關所為之處罰，得於接到裁決書之翌日起20
    日內，向管轄地方法院聲明異議。」此條文中所謂之「處罰
    」，應指包括對受處分人裁處之違規事實是否正當，及裁罰
    所引用之法條是否適當而言，蓋此二者有不可分離之關係，
    即聲明異議應以交通違規行為為標的，非以處罰項目為範圍
    。是本件異議人酒後駕車只有一個交通違規行為，雖異議人
    僅就處罰項目中之罰鍰及吊扣駕駛執照部分提起異議，其餘
    部分（應參加道路交通安全講習）並未提及，然其餘處罰項
    目與其交通違規行為是否存在既無從分離，本院自應併予審
    理。從而，應由本院將本件原處分全部予以撤銷，另行諭知
    如主文第2 項所示，以資適法。
五、至原處分機關固據交通部95年7 月17日交路字第0950006986
    號函釋認為汽車駕駛人酒後駕車之行為，於受緩起訴處分後
    ，仍得再予行政裁罰，有違反道路交通管理事件不服裁決聲
    明異議案件移送書在卷可考（見本院卷第2 頁）。惟按法官
    依據法律獨立審判，為憲法第80條所明定，且依司法院大法
    官會議釋字第137 號、216 號解釋意旨，各機關依其職掌就
    有關法規為釋示之行政命令，法官於審判案件時，固可予以
    引用，但仍得依據法律，表示適當之不同見解，並不受其拘
    束，併予指明。
六、爰依道路交通管理處罰條例第87條第2 項、道路交通事件處
    理辦法第19條前段，裁定如主文。
中    華    民    國    100   年    2     月    15    日
                  交通法庭      法  官  羅森德
以上正本證明與原本無異。
如不服本裁定應於收受送達後5 日內向本院提出抗告書狀敘述抗
告之理由抗告於臺灣高等法院高雄分院。
中    華    民    國    100   年    2     月    15    日
                                書記官  盧姝伶